---
title: "Poročilo pri predmetu Analiza podatkov s programom R"
author: "Admira Abdić"
output:
  html_document: default
  pdf_document:
    includes:
      in_header: lib/styles.sty
    latex_engine: xelatex
runtime: shiny
---

```{r setup, echo=FALSE, results='hide', message=FALSE, warning=FALSE}
knitr::opts_chunk$set(echo=FALSE, message=FALSE, warning=FALSE)

# Uvoz vseh potrebnih knjižnic
source("lib/libraries.r", encoding="UTF-8")
```


```{r rstudio, results='asis'}
# Izris povezave do RStudia na Binderju
source("lib/rstudio.r", encoding="UTF-8")
```


## Analiza selitve Slovencev
V projektu sem analizirala priseljevane in izseljevanje iz Slovenije med letoma 2000 in 2020.
Zanimal me je, kakšno prebivalstvo glede na stopnjo izobrazbe se izseljuje in priseljuje v Slovenijo. Poleg tega, sem obravnavala selitve glede na namen, starost in spol.
Znotraj Slovenije pa sem prikazala iz katerih regij se največ ljudi priseli oz. odseli.
Vse podatke sem pridobila na [Statističnem uradu republike Slovenije](https://www.stat.si/StatWeb/).



## Obdelava, uvoz in čiščenje podatkov

```{r uvoz}
source("uvoz/uvoz.r", encoding="UTF-8")
```

V tej fazi obdelave podatkov, sem uvozila tabele v CSV obliki. Najprej sem jih razporedila v 6 razpredelnicah, v *tidy data* obliki.

1. $\color{BLACK}{\text{NOTRANJE SELITVE MED STATISTIČNIMI REGIJAMI }}$ 

  - `regijaiz`` - regija iz katere se je prebivalstvo izselilo (besedilo)
  - `leto` - leto v katerem so selitve potekale(število)
  - `regijav`` - regija v katero se je prebivalstvo priselilo (besedilo)
  - `stevilo` - število ljudi, ki se je v določenem letu in posamezne regije priselilo v drugo natanko določeno         regijo (število)
  
  
2. $\color{BLACK}{\text{MEDDRŽAVNE SELITVE GLEDE NA SPOL IN VRSTO SELITVE}}$ 

  - `vrsta` - predstavlja vrsto selitve, bodisi priseljevanje podisi izseljevanje (besedilo)
  - `drzava` - država iz katere prihajajo priseljenci oz. države v katere se bodo priselili izseljenci (besedilo)
  - `leto` - leto kdaj so potekale določene selitve (število)
  - `stevilo` - število ljudi, ki se je v določenem letu in posamezne države priselilo v Slovenijo in obratno           (število)
  
  
3. $\color{BLACK}{\text{PRISELJENO PREBIVALSTVO GLEDE NA NAMEN IN DRŽAVO PREDHODNEGA BIVALIŠČA}}$ 

  - `drzava` - država iz katere prihajajo priseljenci (besedilo)
  - `leto` - leto selitve (število)
  - `namen` - predstavlja namen oz. cilj priseljevanja v Slovenijo (zaposlitev, sezonsko delo, združitev z družino,     študij in drugo)
  - `stevilo` - število ljudi, ki se je v določenem letu iz posamezne države priselilo v Slovenijo
  
  
4. $\color{BLACK}{\text{PRISELJENO PREBIVALSTVO GLEDE NA NAMEN IN DRŽAVO PREDHODNEGA BIVALIŠČA}}$ 

  - `spol`  - spol priseljencev (besedilo)
  - `drzava` - država iz katere prihajajo priseljenci (besedilo)
  - `leto` - leto selitve (število)
  - `izobrazba` - predstavlja izobrazbo, ki so jo do trenutka priseljevanja v Slovenijo, pridobili priseljenci          (besedilo)
  - `stevilo` - število ljudi, ki se je v določenem letu priselilo v Slovenijo
  
5. $\color{BLACK}{\text{IZSELJENO PREBIVALSTVO GLEDE NA IZOBRAZBO IN STAROSTNO SKUPINO}}$ 

  - `spol`  - spol izseljenega prebivalstva (besedilo)
  - `starost` - starost izseljenega prebivalstva (besedilo)
  - `leto` - leto selitve (število)
  - `izobrazba` - predstavlja izobrazbo, ki so jo do trenutka izseljevanja iz Slovenije, pridobili izseljenci          (besedilo)
  - `stevilo` - število ljudi, ki se je v določenem letu izselilo iz Slovenije
  - `vec` - predstavlja starostne skupine. Originalni drugi stolpec sem preuredila v 3 starostne skupine, in            sicer:
      1. skupina: 15-29 let starosti
      2. skupina: 30-49 let starosti
      3. skupina: 50-65+ let starosti.
      Lahko bi uporabila tudi izhodiščno razvrstitv v 11 starostnih skupin, vendar zaradi boljše preglednosti           grafov, sem se odločila podatke razvrsit v tri večje starostne skupine. (številka)
      
      
6. $\color{BLACK}{\text{IZSELJENO PREBIVALSTVO GLEDE NA STATUS AKTIVNOSTI IN DRŽAVO PRIHODNJEGA BIVALIŠČA}}$ 

  - `spol`  - spol izseljencev (besedilo)
  - `drzava` - država prihodnjega bivališča izseljenega prebivalstva Slovenije (besedilo)
  - `leto` - leto selitve (število)
  - `status` - predstavlja status aktivnosti prebivalstva v Sloveniji do časa njihove selitve v druge države            (besedilo)
  - `stevilo` - število ljudi, ki se je v določenem letu izselilo iz Slovenije


  
## Analiza in vizualizacija podatkov
 
```{r vizualizacija, results='hide'}
source("vizualizacija/vizualizacija.r", encoding="UTF-8")
```

Osrednji cilj analize podatkov je na podlagi empiričnih podatkov dobiti neko ugotovitev. Vsak dan se potekajo različne selitve, ki so posledica različnih gospoarskih in socialnih dejvanikov: iskanje boljše službe, združitev z družino, študij v tujini, upokojitev in podobne. 
V ta namen bom analizirala podatke o pomembnih selitev za Slovenijo preko katerih bom odgovorila na naslednja vprašanja:
Ali se je zadnjih letih več prebivalstva izselilo kot priselilo v Slovenijo? Glede na spol, izobrazbo in državo prejšnjega bivališča, kaj bi lahko povedala o prebivalstvu, ki se je priselilo v Slovenijo? Zakaj se  tujci odločajo za selitev v Slovenijo? Kaj bi lahko povedala o statusu aktivnosti, spolu in starosti prebivalstva, ki se je odločilo za izselitev iz Slovenije? Iz katerih regij se je izselilo največ ljudi? Katera regija je Slovencem najobolj priljubljena, da bi se priselili vanjo?


Spodnji graf je razdeljen na 12 manjših podrgafov, kjer vsak izmed njih predstavlja eno statistično regijo v Sloveniji. Na vsakem podgrafu je razvidno, iz katere regije prihaja prebivalstvo, ki se je odločilo za selitev v določeno regijo. Iz grafa je razvidno, da se je največ ljudi priselilo v Osrednjeslovensko regijo, sledita pa Podravska in Svinjska regija. 

```{r graf1, echo=FALSE , warning=FALSE, fig.align='center', fig.cap='Notranje selitve med statističnimi regijami'}
plot(graf1)
```

V drugem grafu sem samo grafično predstavila podatke, iz katerih je bolj razvidno koliko prebivalstva se v povprečju seli v druge države oz. koliko se tujih državljanov iz posamezne države preseli v Slovenijo.

```{r graf2, echo=FALSE, fig.align='center', fig.cap='Povprečno število prebivalstva priseljenega iz tujine oz. odseljenega v tujino, message=FALSE, warning=FALSE}
graf2
```

Najprej sem analizirala priseljevanje v Slovenijo glede na namen selitve. Ker sem želela čim več podatkov prikazati znotraj enega grafa, sem graf razdelila na manjše podgrafe. Tako lahko vidimo kako obsežne so bile selitve glede na namen priseljevanja v določenem letu in državo predhodnega bivališča.

```{r graf3, echo=FALSE, message=FALSE, warning=FALSE, fig.align='center', fig.cap='Priseljeni prebivalci glede na namen selitve po letih'}
graf3
```

Pridobljena stopnja izobrazbe pri priseljenem prebivalstvu je prikazana na spodnjem grafu, kot tudi država predhodnega bivališča. 
```{r graf4, echo=FALSE, message=FALSE, warning=FALSE, fig.align='center', fig.cap='Število priseljenega prebivalstva glede na stopnjo izobrazbe'}
graf4
```

Originalna tabela je vsebovala 11 starostnih skupin, kar je bilo zelo nepregledno za analizo. V ta namen, sem podatke preuredila v 3 starostne skupine. V spodnjem grafu so predstavljeni podatki o odseljenem prebivalstvu glede na starostno skupino in spol.

```{r graf5, echo=FALSE, message=FALSE, warning=FALSE, fig.align='center', fig.cap='Odseljeno prebivalstvo glede na starostno skupino in spol'}
graf5
```

Zadnji graf ponazarja status aktivnosti in državo prihodnjega bivališča ljudi, ki so se izselili iz Slovenije v določenem časovnem obodbju.

```{r graf6, echo=FALSE, message=FALSE, warning=FALSE, fig.align='center', fig.cap='Odseljeni prebivalci glede na status aktivnosti in državo prihodnjega bivališča'}
graf6
```


## Napredna analiza podatkov

```{r analiza}
source("analiza/analiza.r", encoding="UTF-8")
```
Za napredno analizo podatkov sem naredila graf, ki prikazuje izobrazbo in starostno skupino izseljena prebivalstva. 
#tukaj dodati kaj manjka se oz kaj vidim iz grafa

```{r graf7, echo=FALSE, message=FALSE, warning=FALSE, fig.align='center', fig.cap='Napoved rasti mesečnih neto plač v Pomurju do leta 2022'}
graf7
```


```{r shiny}
shinyAppDir("shiny", options=list(width="100%", height=600))
```

V prvem shiny zavihku je prikazan graf priseljevanja v Slovenijo glede na namen,
v drugem pa graf izseljenega prebivalstva glede na stopnjo pridobljene izobrazbe v Sloveniji.

#Zaključek

Ugotovila sem, da priseljeno prebivalstvo večinoma prihaja iz držav bivše Jugoslavije, najbolj pa izstopa Bosna in Hercegovina. Ta selitev je bila najmočnejša v časovnem obdobju 2008-2010 in 2018-2020. Glede na namen, največkrat so te selitve zaradi zaposlitve in študija, medtem ko je sezonsko delo bilo aktualno do leta 2008. 
Če pogledamo selitve iz Slovenije glede na prdobljeno izobrazbo, opazimo da najbolj izstopaja prva starostna skupina (15-29 let), in sicer: ženske z visokošolso izobrazbo in moški s srednješolsko izobrazbo.